臺灣高等法院刑事判決　　　　　　　　　　　　　　九十三年度上訴字第五○七號
　　上　訴　人
　　即　被　告　甲○○
　　選任辯護人　王永春律師
右上訴人因殺人未遂等案件，不服臺灣桃園地方法院九十二年度訴字第一六九八號，
中華民國九十三年二月三日第一審判決（起訴案號：臺灣桃園地方法院檢察署九十二
年度偵字第一六九九二號）提起上訴，本院判決如左：
    主  文
原判決撤銷。
甲○○預備殺人，處有期徒刑陸月。如易科罰金，以佰元折算壹日。扣案保特瓶壹
個、打火機貳個均沒收。
    事  實
一、甲○○與戊○○係同事關係，二人同住坐落於桃園縣中壢市○○○街二三○號八
    樓雙拼連棟式大廈（共九層，總計十八戶）。緣甲○○、戊○○、丙○○、乙○○與太安宮主任委員（下稱宮主），於民國（下同）九十二年十一月三日晚間八
    時許，同至桃園縣中壢市○○路太安宮附近飲酒，至同日晚間十時許，席間因甲○○女友丙○○與宮主因故發生爭吵，丙○○乃先行離去，宮主旋即回太安宮。
    ，甲○○、戊○○、乙○○旋跟至太安宮，戊○○、甲○○、宮主三人復起爭執
    ，另甲○○與戊○○進而互毆，雖事後經勸解言和繼續喝酒。嗣甲○○自行駕車
    ，戊○○與其女友乙○○共乘一部機車返回上址住處，甲○○意猶未盡，邀戊○○再外出飲酒，戊○○因酒後疲累未答應，逕入房休息。甲○○對戊○○拒絕其
    邀約十分不滿，復思及前遭戊○○毆打，再加上酒精之鼓作（尚未至精神耗弱之
    程度），竟萌生放火燒燬現供人使用住宅殺人之不確定故意，於翌日（九十二年
    十一月四日）凌晨一時許，即先將其個人衣物自上址住處搬至車上，並對戊○○
    等人出言恐嚇：你們給我小心一點等語，隨即駕車至桃園縣中壢市○○路中壢加
    油站，購買九二無鉛汽油盛裝於其所有之保特瓶內，再駕車返回上址住處。適上
    址一樓大廈入口處大門閉鎖，甲○○乃按對講機至八樓，要屋內之人為其開門，
    屋內乙○○自窗外探知是甲○○，為免其滋事並未開啟一樓大門。甲○○因氣憤
    難平，乃於該處一樓大門外等候，旋即跟隨該大廈住戶進入，搭乘電梯至八樓，
    其明知屋內有戊○○、乙○○及其二名姪子等人（另丙○○於甲○○離去後始進
    入屋內），仍朝門口潑灑汽油，再自其口袋內取出其所有打火機一個預備點燃而
    尚未著手點燃時，適逢在屋內聊天之丙○○、乙○○、戊○○，因嗅及汽油揮發
    味道，丙○○並發現汽油滲入屋內，丙○○、乙○○乃緊急外出察看，發覺係甲○○潑灑汽油，丙○○遂與甲○○發生拉扯，在拉扯中自甲○○口袋內掉落另一
    屬其所有供點火之用打火機一個，乙○○即撿起該掉落之打火機並趁機奪下甲○○手上之打火機一個，加以制止始未得逞。戊○○旋下樓報警，適巡邏警車至該
    處，警員旋上樓查獲甲○○，並循線扣得甲○○所有供犯罪預備之打火機二個及
    保特瓶一個。
二、案經桃園縣政府警察局中壢分局報告台灣桃園地方法院檢察署檢察官偵查起訴。
    理　由
一、訊據被告甲○○固坦承因不滿遭戊○○毆打及拒絕再外出喝酒，於右揭時、地購
    買汽油潑灑於戊○○住處門外之事實，惟矢口否認涉有放火、殺人之犯行，辯稱
    ：我潑汽油是為嚇戊○○，並無放火及殺人故意；且打火機是乙○○從我身上上
    衣的口袋拿走的云云。經查：
（一）右揭事實，業據被害人戊○○於原審審理時指訴綦詳，核與目擊證人丙○○於
      中福派出所警詢時證稱：「當時我與乙○○、戊○○人在福州一街二三○號八
      樓客廳聊天，突然聽到門外好像有水聲由屋外往屋內流入，且有很濃的汽油味
      ，我就與乙○○、戊○○趕快開門查看，結果就看見甲○○手裏拿著一瓶保特
      瓶裝的汽油猛倒，且手上拿著打火機，我就趕快將甲○○推向七樓往八樓的樓
      梯處，以制止他點火造成嚴重後果」、「整件事就是甲○○被打不服氣，所以
      要報復，所以才會拿汽油至戊○○他家要放火」（見偵卷第九頁正、反面）、
      於原審審理時證稱：「當時乙○○倒茶給我喝，我聽到流水聲，就問乙○○是
      否水龍頭沒關，她說沒有，我聞到汽油味，頭一轉就發現門邊有汽油，我今天
      講的跟中福派出所講的一樣。」（見原審卷九十三年一月八日筆錄）、於本院
      審理時證稱：「案發當時我有在場。當時我所言我已經忘了，在原審法院所言
      時我有想清楚。」等語（見本院九十三年三月十六日審判筆錄）。另一目擊證
      人乙○○於警詢時證稱：「等到回到住家時，甲○○要我們大家小心一點，並
      且將他自己的衣物搬離福州一街二三○號八樓的住家，過了約一個多小時左右
      ，我突然聞到汽油味，打開大門，看見甲○○正在潑汽油，手上拿著打火機，
      於是我上前奮力將他手上的打火機搶下，並馬上報警」（見偵卷第十頁反面）
      、於原審證稱：「被告跟我們說你們要小心一點，我聽了心理很害怕」、「我
      當時搶下來確實是一個打火機，另一個好像是我從地上撿起來的」、「被告拿
      到打火機後我就把它搶過來。」（見原審卷九十三年一月八日審判筆錄）、於
      本院審理時證稱：「我確實有在地上撿到一個打火機，另一個是從被告手中取
      下。」（見本院卷九十三年三月三十日審判筆錄）等情相符。另觀之卷附之九
      張現場照片中被害人戊○○住處門外，汽油散佈各處、保特瓶內已無汽油，被
      告業已潑灑汽油等情以觀，被告顯然已傾倒汽油並手持打火機預備點火，惟因
      為乙○○等人發覺制止，及時奪下打火機始未釀成災害，可堪認定。
（二）另觀之被告先前有與戊○○爭執打鬥之事實，而於返回住處後仍氣憤難平，即
      將自身之衣物搬離住處，且曾出言恐嚇，復持保特瓶至加油站購買汽油，而於
      返回住處門外時，因未攜帶住處鑰匙，遂於大廈門口按位於八樓住處之電鈴，
      於未獲任何回應後，始於該處靜待欲進入大樓之住戶開啟大門時尾隨入內等情
      觀之，被告執意放火之犯意甚堅。再依現場被告潑灑汽油之位置，係朝該屋之
      唯一入口即大門處為之，並手持打火機，及參以被告曾於原審供稱：知道潑汽
      油點火會燒死裡面的人或同棟大樓的人及當時知道有人在裡面等語（見原審卷
      九十二年十一月二十七日筆錄），猶決意潑灑汽油於門口，且被告於潑灑汽油
      預備放火行為時，其友人戊○○、丙○○、乙○○及戊○○二名姪子均在住宅
      內，客廳內地板有汽油滲入，如以火點燃，勢必焚燬房屋，屋內之人均有被火
      燒死之可能，被告行為時年約五十歲，非無社會閱歷之人，此為被告所預見，
      竟因氣恨戊○○，竟不顧後果悍然為之，縱其主觀上無殺人之直接故意，實難
      謂其無不確定故意，足見被告具有放火燒燬住宅及殺害被害人戊○○等人之不
      確定故意，至為顯然。被告辯稱：係基於恐嚇犯意而為，並無殺人及放火犯意
      云云，顯不足採。
（三）至被告復辯稱：打火機是乙○○從其上衣的口袋拿走的，伊未手持打火機云云
      ，然查證人乙○○確自被告手中奪下打火機一節，業據被告於原審供稱：「扣
      案之打火機兩個是我的，已經有拿一支打火機出來，另外一支打火機放在我上
      衣之口袋。」、「乙○○過來要搶我的打火機時，我沒有跟她搶，就讓它拿走
      ，另外一個是乙○○從地上撿起來的。」等語在卷（見原審卷九十三年一月八
      日筆錄）。雖證人丙○○於原審審理時翻異前詞改稱：「確實沒有看到被告拿
      打火機，我只看到被告身上的打火機、香煙掉出來，被告要去撿，結果乙○○
      就把打火機拿走了」。於本院審理時證稱：「當時我有看到地上有一個打火機
      、一包香菸，後來乙○○衝出來撿地上的打火機，我沒有看到另一個打火機。
      我只有看到被告拿汽油，但沒有看到他手上拿打火機」云云。但查依一般經驗
      法則，證人就同一事實反覆接受不同司法人員之訊問，在各次訊問時，是否均
      能作精確之陳述，與其個人所具備記憶及描述事物之能力有關，甚至與訊問者
      訊問之方式、態度及證人應訊當時之情緒亦有關聯。經查：證人丙○○對於乙○○是否從被告手中奪下一個打火機一節，於警訊時及審理時前後陳述不一，
      惟證人丙○○關於此點於警詢證述時，距案發之時間較近，記憶較為清晰，且
      與另一證人乙○○於警訊時及原審、本院審理時證述，乙○○係自被告手中奪
      下打火機一個之基本事實則無二致。況證人丙○○於警詢筆錄中，關於丙○○
      說他看到被告手上有拿打火機一節，係根據丙○○陳述記載等語，業據證人即
      案發當時到場處理之桃園縣政府警察局中壢分局中福派出所員警即證人潘清華
      於原審審理時結證在卷（見原審卷九十三年一月八日筆錄）。復參以證人丙○○於原審、本院審理時證述距案發之時較久，在記憶上更難免發生混淆，並於
      原審審理時表示其與被告為準備結婚之男女朋友，關係親密，故其事後於原審
      、本院上述證詞，顯有迴護被告之情，自應以證人丙○○於警詢之證詞較為可
      採。是被告手中持有一打火機，而非僅置於其上衣口袋內之事實，足堪認定。
      此外，復有被告所有供犯罪預備所用之保特瓶一瓶、打火機兩個扣案足憑。被
      告所辯顯與事實不符，不足採信。至被告於本院具狀陳稱上開警訊筆錄係承辦
      警員潘清華自行製作完成，再交由被告依製作完成之筆錄逐字照唸，再完成錄
      音，故上開偵訊筆錄顯無證據能力云云，經傳訊製作筆錄之警員潘清華於本院
      到庭供證伊製作筆錄時是採一問一答的方式。被告對其證言亦無意見（見本院
      九十三年三月三十日審判筆錄），可見被告此部分所稱亦與事實不符，不足採
      信。
（四）至被告另辯稱：其當時有喝酒，一時糊塗始購買汽油潑灑云云。然查被告雖曾
      於桃園縣中壢市○○路大安宮前喝酒，惟其係獨自駕車回到位於上址之住處，
      先行收拾衣物並搬離住處後，再駕車至桃園縣中壢市○○路中壢加油站購買汽
      油，復駕車回到該住處，因未攜帶住處鑰匙，遂於大樓外按住處之電鈴，於未
      獲任何回應後，始於該處靜待欲進入該大樓之住戶開啟大門時尾隨入內等情，
      業據被告於警訊及原審供述明確（見偵卷第五頁反面及第四十八頁、原審卷九
      十三年一月八日筆錄），依其能駕車至數不同地點，復能收拾衣物並於未攜帶
      鑰匙之情況下猶能等待其他住戶開啟大門再乘機尾隨進入該大樓八樓之樓梯口
      等情以觀，並參酌被告當時之神智清醒，可與到場處理之員警對答之情，亦據
      證人丁○○○○於偵查中證述明確（見偵卷第五十四頁），則被告犯罪時意識
      清醒，尚無陷於精神耗弱之程度，應可認定。綜上所述，被告所辯，顯係飾卸
      之詞，不足採信。其右揭事證明確，犯行洵堪認定。
二、查刑法第一百七十三條第一項所謂現供人使用之住宅，係指現時供人住居使用之
    房宅而言。本件被害人戊○○上址住處，於被告行為時，被害人及其親人尚居住
    於其內，堪認該處為現供人使用之住宅。被告將汽油潑於住處門前，其目的在做
    為燒燬房屋之火引之用，而潑灑汽油，拿打火機屬整個放火行為之預備動作，被
    告已拿出打火機並潑灑汽油，因遭乙○○制止而未及點火，尚未達於著手放火之
    行為，而僅屬預備之階段。核被告所為，係犯刑法第一百七十三條第四項之預備
    放火燒燬現供人使用之住宅罪及同法第二百七十一條第三項之預備殺人罪。檢察
    官以被告係犯刑法第一百七十三條第三項、第一項之放火燒燬現供人使用之住宅
    未遂罪嫌、第二百七十一條第二項、第一項之殺人未遂罪嫌起訴，尚有未洽，起
    訴法條應予變更，被告於離去上址住處購買汽油時，明知乙○○、戊○○及其二
    位姪子等人在屋內，猶朝門口潑灑再自其口袋內取出打火機一個預備點燃時，適
    為被害人乙○○制止，其所犯預備放火燒燬現供人使用之住宅罪與數個預備殺人
    罪係一行為觸犯數罪名，屬想像競合犯，應從一重預備殺人罪處斷。原審認被告
    已著手犯罪行為之實施，其所為係犯放火燒燬現供人使用之住宅未遂罪及殺人未
    遂罪，其所犯放火燒燬現供人使用之住宅未遂罪與數個殺人未遂罪係一行為觸犯
    數罪名，屬想像競合，應從一重殺人未遂罪處斷，予以論科，自有未合，被告上
    訴意旨否認有放火殺人之犯意，指摘原判決不當，固無可取，惟原判決既有上述
    之可議，自應由本院將原判決予以撤銷改判，爰審酌被告係從事裝設消防器材設
    備之工作，而犯罪之動機僅係基於與被害人酒後被毆而心生怨懟，竟以此危害甚
    大之手段以為報復，及犯罪後承認部分犯行，並已與被害人達成和解，有和解書
    在卷可稽等一切情狀，量處如主文所示之刑，並諭知易科罰金之折算標準。至扣
    案保特瓶一個、打火機二個，係被告供犯罪預備之物，且為被告所有，業經被告
    於原審、本院訊問時供明在卷，應依刑法第三十八條第一項第二款之規定宣告沒
    收之。
據上論斷，應依刑事訴訟法第三百六十九條第一項前段、第三百六十四條、第二百九
十九條第一項前段、第三百條，刑法第一百七十三條第四項、第二百七十一條第三項
、第五十五條、第四十一條第一項前段、第三十八條第一項第二款，罰金罰鍰提高標
準條例第二條，判決如主文。
本案經檢察官周誠南到庭執行職務。
中      華      民      國    九十三    年      四      月    十三      日
                              臺灣高等法院刑事第二庭
                                  審判長法  官  蔡  長  溪
                                        法  官  林  俊  益
                                        法  官  楊  貴  志
右正本證明與原本無異。
檢察官如不服本判決，應於收受送達後十日內向本院提出上訴書狀，其未敘述上訴之
理由者並得於提起上訴後十日內向本院補提理由書（均須按他造當事人之人數附繕本
）。
                                        書記官  黃  德  煌
中　　　華　　　民　　　國　　九十三　　年　　　四　　　月　　十三  　　日
附錄：本案論罪科刑法條全文
中華民國刑法第一百七十三條第四項
(放火或失火燒燬現住建築物及交通工具罪)
放火燒燬現供人使用之住宅或現有人所在之建築物、礦坑、火車、電車或
其他供水、陸、空公眾運輸之舟、車、航空機者，處無期徒刑或七年以上
有期徒刑。
失火燒燬前項之物者，處一年以下有期徒刑、拘役或五百元以下罰金。
第一項之未遂犯罰之。
預備犯第一項之罪者，處一年以下有期徒刑、拘役或三百元以下罰金。
中華民國刑法第二百七十一條第三項
(普通殺人罪)
殺人者，處死刑、無期徒刑或十年以上有期徒刑。
前項之未遂犯罰之。
預備犯第一項之罪者，處二年以下有期徒刑。
